【裁判字號】    90,自緝,4
【裁判日期】    900529
【裁判案由】    詐欺
【裁判全文】
臺灣高雄地方法院刑事判決                              九十年度自緝字第四號
    自  訴  人  甲○○
                乙○○
                丁○○
    被      告  丙○○
右列被告因詐欺案件，經自訴人提起自訴，本院判決如左：
    主  文
丙○○無罪。
    理  由
一、自訴意旨略以：（一）被告丙○○意圖為自己不法之所有，前於民國八十七年九
    月十日，自任會首招募民間互助會（以下簡稱系爭互助會），每會新台幣（下同
    ）一萬元，共二十三會，預計至八十九年三月十日截止，自訴人甲○○、乙○○
    （甲○○之母）、丁○○均不疑有他而同意參加該互助會，詎被告自第一期得標
    後，又以其丈母娘陳瑞珠之名義於八十七年十二月二十五日、八十八年三月十日
    自行得標共計二次，復於八十八年四月二十五以丙○○自己之名義再度得標，然
    於該次得標後隨即逃匿而避不見面。（二）被告丙○○於八十七年七月間，意圖
    為自己不法之所有，向自訴人甲○○借款二百萬元，惟迄今均未償還。綜合上情
    ，因認被告涉有刑法第三百三十九條第一項之詐欺罪嫌。
二、按犯罪事實應依證據認定之，無證據不得推定其犯罪事實。又不能證明被告犯罪
    者，應諭知無罪之判決，刑事訴訟法第一百五十四條、第三百零一條第一項分別
    定有明文。又按，刑法第三百三十九條第一項之詐欺罪之成立，以意圖為自己或
    第三人不法所有，以詐術使人將本人或第三人之物交付為要件，如行為人並未施
    用詐術，或其所用方法不能認係詐術，亦不致使人陷於錯誤，即均與該條之構成
    要件有間，有最高法院四十六年度臺上字第二六０號判例可資參照。再刑法上詐
    欺罪之立法意旨，係禁止於經濟行為中使用詐騙之方法得利為其規範目的，於民
    事債務當事人間，若有未依債務本旨履行給付之情形，依一般社會經驗而言，原
    因非一，其或因不可歸責之事由致無法給付、或因合法得對抗他造主張抗辯而拒
    絕給付，非必出於自始無意給付之詐欺犯罪一端，經濟行為本身原寓有不同程度
    之不確定性或交易風險，於當事人之一方有未依約履行之客觀情形時，除有構成
    詐欺罪之具體情事外，尚不得遽認即應成立詐欺罪。
三、自訴人甲○○、乙○○、丁○○三人認被告丙○○涉有詐欺罪嫌，無非係以被告
    丙○○自任會首，竟中途倒會且避不見面，又向自訴人甲○○借款後迄今尚未償
    還等情為據，自訴人三人並提出系爭互助會會單一紙，自訴人甲○○另提出被告
    所開具面額各為一百萬元之本票二紙為證。
四、訊據被告丙○○雖不否認有自任會首召集系爭互助會，及向自訴人甲○○借款之
    事實，然堅決否認有何詐欺犯行，辯稱：因為系爭互助會的會腳黃龍飛（一會）
    、郭進昌（跟二會，均已死會）二人在標會後，均倒會而未再繼續繳會款，我後
    來經濟狀況也不好，無法繼續再幫他們繳會款，此外，我是從八十七年三、四、
    五月間左右，開始陸陸續續向自訴人甲○○借錢，也陸續還錢，金額大約從一、
    二十萬到一百萬元都有，利息算月息二分半，借款時有先開一張一百萬元的本票
    ，後來因累積欠款金額一百多萬元，將近二百萬元，才再開一張一百萬元的本票
    給甲○○，至八十八年四月間，因我工廠倒閉，所以迄今無法還款給自訴人，並
    非有意要詐欺自訴人等語。經查：
（一）依自訴人甲○○所自承：當初會跟會，是因被告工作認真且被告與我、乙○○
      、丁○○都是鄰居，會單上的會員大多是鄰居或是同行的，我後來會對被告提
      自訴，是想要逼他出來解決、還錢，因他都避不見面，互助會是八十七年九月
      十日起會，被告在八十八年四月二十五日就跑了，在四月二十五日之前都是正
      常開會的，會單上的人我都認識，只有戴立霞、吳錦雀二人我不認識等語（參
      照本院九十年五月十日審判筆錄），自訴人乙○○當庭亦不否認上情，顯見被
      告召集系爭互助會時並未對自訴人施用詐術，而自訴人等亦非因被告有何施用
      詐術致陷於錯誤始參加互助會。
（二）次查，自訴人甲○○亦指陳：郭進昌（二會）確實有標會，後來他因為欠別人
      很多錢跑掉，至於黃龍飛（一會）他也已標會，但他後來出車禍，經濟狀況出
      問題，就沒有再繳會錢了等語（參照本院九十年五月十日審判筆錄），自訴人
  乙○○亦不否認上情，是以被告辯稱：系爭互助會之會員郭進昌、黃龍飛二人
      於標會後均倒會而未續繳會款一節，堪予採信。又查，自訴人甲○○、丁○○
      於本院八十八年十月十二日、同年十一月九日審理時，亦分別指稱：張詠宗（
      死會會員）已逃匿等語（參照本院八十八年自字第五一一號卷第十七頁、第三
      十頁之訊問筆錄），則張詠宗（已標二會）既已逃匿，實際上即不可能再繼續
      按期繳納會款予被告，由此可知，系爭互助會甫開至第九會，即已有三人共計
      五會之會款未再續繳，對身為會首之被告而言，欲維持該互助會之正常運作自
      屬經濟上一大負擔，而上開情形既非被告於召集互助會之初所能預見，此外，
      復無積極證據足以證明被告與上開倒會之死會會員間有共同詐欺之犯意聯絡，
      是以自難認被告於召集互助會之初即無經營互助會真意。
（三）復查，自訴人甲○○於八十八年十月十二日本院審理時，雖曾指訴被告在系爭
      互助會有冒標郭進昌、張詠宗（筆錄誤載為「張詠忠」）、戴立霞（筆錄誤載
      為「戴玉霞」）之犯行【參照本院八十八年自字第五一一號卷第十七頁之訊問
      筆錄】，惟查，自訴人甲○○、乙○○嗣於本院審理時，均指陳：實際上不知
      被告有無冒標情事等語（參照本院九十年五月十五日之審判筆錄），而自訴人
      三人復均無法提出被告有冒他人名義標會之標單或證據可供佐證其指訴。此外
      ，依被告所供述：系爭互助會我自己跟兩會均已死會，其他死會會員還有張詠
      宗（二會）、郭進昌（二會）、坤明（跟三會，已標一會）、黃龍飛（一會）
      、陳瑞珠（跟二會，已標一會）已得標等情（參照本院九十年五月十日審判筆
      錄），經本院當庭詢以自訴人甲○○、乙○○，其二人對上情均不否認，參以
      系爭互助會之起會日期為八十七年九月十日，開至八十八年四月二十五日止會
      （另依會單上記載：八十七年十二月二十五日、八十八年四月二十五日各加會
      一次），共計開標九次，核與被告上述所稱已得標之死會會員人數相符，從而
      ，本院自難僅憑自訴人之指訴遽認被告有冒標之詐欺犯行。
（四）至被告另向自訴人甲○○借款之部分，自訴人甲○○並不否認其係自八十七年
      三、四、五月左右開始陸陸續續借錢予被告，被告則陸續還款，金額約從一、
      二十萬到一百萬元都有，利息按月收取，月息二分半，自訴狀寫借被告二百萬
      元，是前後總共借他款項之金額，本票是先開一張，後來累積借款將近二百萬
      元，被告才又開另一張一百萬元之本票等情（參照本院九十年五月十日審判筆
      錄），而依自訴人甲○○所提出之本票二紙以觀，其上發票日期分別載為八十
      七年七月三十一日、八十九年十二月一日，亦與被告、自訴人甲○○之上開供
      詞、陳述均相符合，由此以觀，自訴人與被告為相識之鄰居且陸續有借款、還
      款並收取利息之金錢往來，顯難認被告於借款之初係施用詐術使自訴人陷於錯
      誤而同意借款之情，參以被告於事後二次開立本票以供擔保，亦難認被告於借
      款後有意圖為自己不法所有之詐欺意圖。
綜上所述，被告並無如自訴人等所指：意圖為自己不法之所有，施用詐術使人陷於錯
誤而將本人之物交付之詐欺罪犯行，被告雖確實有分別積欠自訴人三人金錢之事實，
然此核屬民事糾紛問題，應循民事途徑解決始為妥適。自訴人之指訴既均無法使本院
得到被告有符合刑法上詐欺罪構成要件之有罪心證，此外復查無其他積極證據足資證
明被告有何詐欺犯行，核諸前揭說明，自應由本院為被告丙○○無罪之諭知。
五、按非告訴乃論之罪，自訴人經合法傳喚，無正當理由不到庭者，得不待其陳述而
    為判決，刑事訴訟法第三百三十一條第一項後段定有明文。經查，自訴人丁○○
    於審判期日業經合法傳喚而無正當理由不到庭，有送達回證一紙在卷可參，爰依
    上開規定，不待其到庭陳述逕為判決，附此敘明。
六、至臺灣高雄地方法院檢察署檢察官移送併辦之九十年度偵緝字第二三四號被告丙○○之詐欺案件，因本院對被告已為前開無罪判決，是以與併辦部分即無裁判上
    一罪關係而無從併審，應退回由檢察官另行處理，附此敘明。
據上論結，應依刑事訴訟法第三百四十三條，第三百零一條第一項前段，第三百三十
一條第一項後段，判決如主文。
中      華      民      國      九十    年      五      月    二十九    日
                                  臺灣高雄地方法院刑事第六庭
                                      法  官  周  玉  群
右正本證明與原本無異。
如不服本判決，應於判決送達後十日內，向本院提出上訴狀。
                                      書記官  黃  英  彥
中      華      民      國      九十    年      五      月    三十      日


司法院資訊處製作；財團法人民間司法改革基金會備份。
